臺灣高等法院高雄分院刑事判決　　　　 96年度上訴字第452號
上　訴　人
即　被　告　甲○○
　　　　　　　　　　現另案於台灣新竹監獄執行中
選任辯護人　沈志純律師
上列上訴人因強盜等案件，不服臺灣高雄地方法院95年度訴字第
1854號中華民國96年1月18日第一審判決（起訴案號：臺灣高雄
地方法院檢察署95年度偵字第5460號），提起上訴，本院判決如
下：
    主  文
原判決關於加重強盜暨定應執行刑部分撤銷。
甲○○意圖為自己不法之所有，結夥三人以上、攜帶兇器、於夜
間侵入住宅，以強暴、脅迫至使不能抗拒，而取他人之物，處有
期徒刑柒年捌月。
    事  實
一、甲○○前受雇於乙○○，因有糾紛而心生不滿，竟夥同3 名
    姓名年籍均不詳綽號分別為「益仔」、「泰仔」、「保仔」
    之成年男子，共同意圖為自己不法所有，基於強盜他人財物
    之犯意聯絡，於民國95年1 月21日晚上6 時許，前往乙○○
    位於高雄市○○區○○街67號乙○○與丙○○之共住處所，
    其中「益仔」、「泰仔」、「保仔」頭戴口罩，並分別持客
    觀上足供兇器使用之西瓜刀、鋸刀及螺絲起子各1 支（均未
    扣案），先以螺絲起子撬開該住處大門，侵入該屋內後（並
    無證據大門或其他安全設備已遭損壞），甲○○於乙○○之
    房間外來回巡視，「益仔」、「保仔」則分持西瓜刀、鋸刀
    與「泰仔」進入乙○○之房間，其多人蒙面持刀闖入，而使
    乙○○與丙○○措手不及，心中受有脅迫而壓制了反抗之意
    志，蒙面者並喝令︰「將錢自動交出，如果錢再不拿出來，
    等我們火氣大了，就要不客氣了」等語，並於離去之際綑綁
    乙○○及其女友丙○○，甲○○與綽號「益仔」、「保仔」
    、「泰仔」等人即以上開強暴及脅迫之方式至使乙○○、丙○○不能抗拒，而下手強取乙○○所有之現金新臺幣（下同
    ）30萬元、3 支男錶、1 支女錶、疑似毒品之不詳粉末（重
    量、成份不明）、丙○○所有之0000000000號手機等物，得
    手後，均揚長離去。
二、案經高雄市政府警察局鼓山分局移送臺灣高雄地方法院檢察
    署檢察官偵查起訴。
    理  由
壹、程序部分：
一、本件證人即被害人丙○○於偵查中之供述，具有被告以外之
    人審判外陳述之性質，惟丙○○於偵查中之供述均經具結，
    本院審酌該書面作成時無任何「顯有不可信之情況」，亦無
    顯不得為證據之情形，丙○○偵查中之證詞應適宜為本案之
    證據。至證人即被害人乙○○於警詢中之供述，亦具有被告
    以外之人書面陳述之性質，屬傳聞證據，依刑事訴訟法第15
    9 條第1 項，原不得作為證據，且乙○○於法院之供述與其
    於警詢之供述大致相符，本院亦無引用其審判外陳述之必要
    ，故乙○○之警詢筆錄不得作為本案之證據。
二、按證人、鑑定人依法應具結而未具結者，其證言或鑑定意見
    ，不得作為證據；又被告以外之人於偵查中向檢察官所為之
    陳述，除顯有不可信之情況者外，得為證據，刑事訴訟法第
    158 條之3 、第159 條之1 第2 項分別定有明文。經查，本
    件證人即被害人乙○○於95年2 月10日、95年3 月27日在偵
    查中之供述，屬被告以外之人審判外之陳述，惟經乙○○於
    供述前具結，且亦無任何顯不可信之情況，依上開規定，應
    得作為本案之證據。至乙○○於95年2 月15日在偵查中之供
    述，因未經具結，不得作為本案之證據。
貳、實體部分：
一、訊據上訴人即被告甲○○（下稱被告）矢口否認有何加重強
    盜犯行，辯稱：伊並未於上開時、地強盜乙○○及丙○○之
    財物，伊在警詢時急著就醫才隨便說的云云。
二、經查：
1、上揭事實業據被告甲○○於警詢中自承：我之前在乙○○手
   下工作，因工作四個月才領到22000 元左右，不滿他的為人
   及做事態度，我告知朋友，我與「益仔」、「泰仔」、「保
   仔」於95年1 月21日晚上6 時許，分乘2 部機車及1 部汽車
   前往乙○○位於高雄市○○區○○街67號住處，「益仔」、
   「泰仔」、「保仔」頭戴口罩，並分別持客觀上足供兇器使
   用之西瓜刀、鋸刀及螺絲起子各1 支，先以螺絲起子打開大
   門侵入屋內後，「益仔」、「保仔」則分持西瓜刀、鋸刀與
   「泰仔」進入乙○○3 樓之房間，並取走現金30萬元、海洛
   因2 錢、安非他命10兩、男錶3 只、女錶1 只、及丙○○所
   有0000000000號行動電話1 支等物得手後隨即離去，並將西
   瓜刀、鋸刀分別丟棄在宏林街、松金街口，及宏林街、宏光
   街口，伊分得72,000元、海洛因0.5 錢安非他命75公克及
   0000000000號行動電話1 支等語（警卷一第5-7 頁），被告
   就其強盜犯行之共犯、時間、地點、工具、手段及所得財物
   等重要情節，均能清楚說明，更有甚者，被告就渠等事前如
   何前往案發現場、事後如何處分犯案工具及朋分所得財物等
   情節，亦能完整供述，被告苟非親自參與其事，應無法為如
   此詳盡及正確之供述；而被告於原審準備程序中亦自承：警
   詢時警察沒有強迫伊回答，當時是警察問伊問題，由伊自己
   回答，伊為了趕快就醫，所以隨便回答等語（原審卷第30頁
   ），則被告上開自白既非遭警察不當取供而得，且被告所回
   答之內容亦能清楚交代案發經過及細節，被告之自白應具任
   意性，又強盜罪屬於刑法甚重之罪，被告如未為該犯行，則
   豈有隨便承認強盜犯行之理，其所辯為了趕快就醫才承認犯
   行之理由，顯不足採。
2、被告上開於警詢自白案發之經過情形，經核與證人即被害人
   乙○○於偵查中結證稱：「95年2月7日我與「阿鴻」強押甲○○到洪禎臨住處拘禁，是因甲○○在95年1月21日持刀到我
   家強盜，他將我與我太太丙○○以膠帶綁起來，將家中現金
   60多萬元、勞力士手錶3只男錶、1只女錶、金飾戒子4、5個
   及項鍊2條及安非他命10兩、海洛因2錢，及我與我太太手機
   各1支強盜，他們搶完就走了，他們共持3把刀並戴口罩，甲○○在我3樓房間門口守著，令3人進房間強盜，他們強盜時
   甲○○未戴口罩，另3個人有戴口罩。（問：甲○○稱只有搶
   30 幾萬現金，為何你說有60幾萬？）我不知道。甲○○確實
   有搶我的手機，但電話號碼忘了手機型式也不知道」等語（
   偵字第5460號卷第56-57頁）；以及於原審審理時結證稱：「
   被告在我這當小弟，被告有大概3個月住在我那邊。94年1月
   21日下午6點，3人手持刀械戴口罩進入，當時他的同黨在綁
   我的時候，我有看到被告在房門外走道，當時房門外的廁所
   外面有燈光，沒有看到被告戴口罩或手持東西。我被3個戴口
   罩的人綑綁，被告沒有進入房間，當天被搶現金60萬元、金
   飾、鑽石、戒指、毒品還有手錶。手錶品牌忘記了，60萬元
   放在衣櫥裡。被搶時我女朋友在床上被綑綁。丙○○是否看
   到被告，我不知道。被搶後沒有報警是因為我有吸毒，不敢
   報警。知道其餘3 人之綽號是被告在警局說的。我是住2 樓
   ，因為1 、2 樓中還有一個夾層屋，所以在警詢中說是3 樓
   」（原審卷第102-107 頁）；暨證人即被害人丙○○於偵查
   中所證稱之「95年1 月21日18時許有3 個人，各持約30公分
   長的刀子進入屋內，3 人均有戴口罩，進來後就叫我把錢拿
   出來，他們叫我們不要動，叫我們把錢拿出來，說如果不拿
   出來，等我們火氣大了就不客氣了，之後他們就自己搜刮首
   飾、戒指、項鍊等乙○○的財物，數量我不清楚，他們要離
   開時拿膠帶綁乙○○的手腳，拿毛線衣綁我的手，此3 人我
   不認識。當場沒有看到甲○○，我看到的是上來3 個戴口罩
   的人，當時我們在3 樓，大門有鎖，不知道他們如何進屋內
   。他們戴口罩及各拿刀子，並叫我們拿錢及值錢的東西出來
   」（偵字第5460號卷第69-70 頁、偵字第5180號卷第60-61
   頁），證人乙○○、丙○○前後所證述之遭3 名不明男子強
   盜財物之經過情節，互核相符，乙○○並直指被告在其房門
   外未蒙面因而遭其發現，其所述情節並與被告自白強盜財物
   之經過亦大致吻合（至於強劫之財物數目被告所供與證人不
   符，如下述）；益證被告上開於警詢之自白及被害人乙○○
   、丙○○等人之指述確與事實相符，堪予採信，被告雖要求
   傳喚丙○○為證，然丙○○經本院傳拘無著，顯已無從調查
   ，且本院認丙○○於偵查中就遭3 名蒙面之人強劫財物之情
   形已證述明確，被告係遭被害人乙○○而非丙○○所指認出
   來，故本院認亦無再予多次拘提丙○○之必要。
3、又查，序號為000000000000000號之行動電話話機1支為被告
   甲○○所有，為被告所自認（偵字第5460號卷第27頁），且
   有扣押筆錄及扣押物品清單各1紙在卷可稽（警卷第66-69頁
   ），而被害人丙○○所有之0000000000號行動電話SIM卡1枚
   自95年1月21日晚上6時許遭強盜後，至95年2月7日上午7 時
   30分許乙○○對被告涉犯妨害自由罪止（乙○○對甲○○所
   犯之妨害自由罪，本院另案以96年度上訴字第1943號判處有
   期徒刑10月），期間該0000000000號行動電話SIM 卡多次被
   以被告所有之上開序號：000000000000000 號行動電話撥打
   ，有雙向通聯紀錄1 份在卷可稽（偵字第5180號卷第79-80
   頁），顯可認定被害人丙○○所有之0000000000號行動電話
   SIM 卡1 枚自95年1 月21日晚上6 時許起至95年2 月7 日上
   午7 時30分許止係由被告持有，並將之插入被告所有之上開
   序號：000000000000000 號行動電話中撥打使用。丙○○所
   有之0000000000號行動電話SIM 卡1 枚係於95年1 月21日晚
   上6 時遭人強盜取走之事實，亦經證人丙○○於偵查時證述
   綦詳，如前所述，則被害人丙○○之行動電話SIM 卡既在被
   告之持用中，苟非被告參與該次強盜犯行，被告應無從持有
   被害人丙○○所有之0000000000號行動電話SIM 卡，佐以被
   告上開於警詢時自白之情節，足認被告確實有強盜之犯罪事
   實之犯行甚明。至被告雖辯稱：被害人乙○○家中藏有高額
   現金及財物，顯不合理云云，按被告所強劫之財物，被害人
   乙○○雖證稱：被強劫現金60多萬元、勞力士男錶3 只、女
   錶1 只、金飾戒子4 、5 個及項鍊2 條及安非他命10兩、海
   洛因2 錢，及我與我太太手機各1 支亦被強盜等語（偵字第
   5460號卷第56-57 頁），而丙○○則陳稱：被強盜現金50萬
   左右及金飾、戒指、手飾等，尚有行動電話一具門號000000
   0000亦一併遭強盜等語（偵字第5180號卷第60-61 頁），二
   人就被強劫之財物所述不一，而被告於警詢係坦認強劫現金
   30萬元、海洛因2 錢、安非他命10兩、男錶3 只、女錶1 只
   、及丙○○所有0000000000號行動電話1 支等語，本院衡之
   被害人2 人就被強劫之財物既然陳述不一，又無法提供足使
   本院相信其確實家中放置60萬元之現金、被強劫之手錶係勞
   力士或勞斯丹頓等名錶，以及相關金飾保單之等等憑證，再
   者，被告既於警詢坦認強劫現金30萬元及手錶等物，其承認
   強劫所得之財物亦非小量，堪認其並無畏罪而蓄意推託卸責
   ，以罪疑惟輕利歸被告之原則，被告強劫所得之財物數量應
   以被告自白者為準，再者，被告與乙○○均稱強劫之物品尚
   包含毒品海洛因、甲基安非他命云云，然二人所述之數量並
   不相同，未經扣案，更無鑑定報告以為依據，況持有第一、
   二級毒品屬於犯罪行為，而持有大量之毒品，甚至有販毒之
   嫌疑，而本件除被告於警詢之自白及被害人乙○○之指述外
   ，並無其他憑證足資證明被告強劫所得之粉末為海洛因或甲
   基安非他命，基於罪疑惟輕之理，尚不得認定被告犯持有第
   一、二級毒品罪，即被告強劫所得之粉末僅可認定為疑似毒
   品之不詳粉末。
4、依被害人乙○○、丙○○供述之上開情節，以及被害人毫無
   準備而安居於家，於案發時，住處突遭人闖入，任何救援恐
   屬不及，且在房間之範圍內，被害人之行動範圍及反抗能力
   均屬有限，而做案之人有4 人，其中3 人更手持凶器，隨時
   均有可能傷害被害人，被告站於房門外，又可阻擋被害人之
   逃出險境，持凶器者喝令被害人交出財物，被害人致生之危
   險即在眼前，其意思自由顯已遭到壓抑，在客觀上亦顯已致
   被害人不能抗拒無疑。故縱令被害人實際無抗拒行為，仍於
   強盜罪之成立，不生影響。又強盜罪以「意圖為自己或第三
   人不法之所有，以強暴、脅迫、藥劑、催眠術或他法，至使
   不能抗拒，而取他人之物或使其交付」為構成要件，所謂「
   強暴」，係指直接或間接對於人施以暴力，即以有形之暴力
   行為強加諸被害人之身體而言；至所謂脅迫，係指以言詞或
   舉動要脅逼迫被害人之謂，不以言詞威嚇為唯一之方法，要
   在客觀上可使人發生恐怖觀念之行為，即足當之，至該人是
   否因而心生畏怖，則非所問（最高法院95年度台上字第2517
   號、1861號判決參照）。被害人面對蒙面人持刀之威脅，心
   中受到無形之強制、脅迫甚然，復遭人捆綁，其身體受到強
   暴，故下手之人係直接以有形之暴力行為以及無形之脅迫而
   強加諸於被害人之身心，屬實施強暴、脅迫行為無疑，被告
   事後所辯應不足採，其加重強盜犯行應可認定。
三、論罪科刑與改判：
壹、按「行為後刑法條文經修正，惟無有利、不利情形（刑法第
    15條、第28條、第30條之文字修正，第55條但書、第59條實
    務見解之明文化），應適用裁判時法。」最高法院95年9月
    14日第5 次刑事庭臨時庭長會議決議在案。又被告行為後，
    刑法條文經修正，惟如..... 刑法第55條但書想像競合犯關
    於科刑之限制，為法理之明文化；非屬法律之變更問題，應
    適用裁判時之法律即修正後刑法第55條想像競合犯之規定照
    。又被告與綽號「益仔」、「泰仔」、「保仔」之成年人間
    ，就上開犯行，具有犯意聯絡及行為分擔，為共同正犯之部
    分，因95年7 月1 日經修正生效施行之刑法第28條之原條文
    內容，雖由「二人以上共同實施犯罪之行為者，皆為正犯。
    」，修正更改為「二人以上共同實行犯罪之行為者，皆為正
    犯」。然關於上開共同正犯之條文用語之修正，並不影響本
    件之論罪科刑，不生新舊法比較適用之問題，仍應適用裁判
    時之法律即修正後刑法第28條之規定。
貳、按刑法第321條第1項第3款所謂之兇器，其種類並無限制，
    凡客觀上足對人之生命、身體、安全構成威脅，具有危險性
    之兇器均屬之（最高法院79年台上字第5253號著有判例可資
    參照）。本件被告之共犯「益仔」、「泰仔」、「保仔」犯
    罪所持之西瓜刀、鋸刀及螺絲起子各1 支，雖未扣案，然西
    瓜刀及鋸刀之刀刃鋒利，而螺絲起子除把手外為金屬製成，
    質地堅硬，頂端尖銳，客觀上顯然均足以對人之生命、身體
    、安全構成威脅，具有危險性，乃屬兇器，堪予認定。次按
    稱夜間者，為日出前，日沒後，刑事訴訟法第100條之3 第3
    項定有明文。經原審查閱交通部中央氣象局所編印之日出日
    沒時刻表，95年1月21日之日沒時間為17時39分，而本件被
    告之犯罪時間為95年1月21日18 時許，顯係於夜間犯之無疑
    。又被害人丙○○陳稱大門有上鎖，不知被告如何進入等語
    ，因亦無大門或門鎖或其他安全設備已遭毀損之事證，即無
    法論其毀損之犯行。核被告甲○○所為，係犯刑法第330 條
    第1 項之結夥三人以上、攜帶兇器、於夜間侵入住宅強盜罪
    。公訴意旨未予論及被告涉犯夜間侵入住宅、強盜罪部分，
    尚有未洽，應予指明。被告與「益仔」、「泰仔」、「保仔
    」4 人間，就上開犯行，有犯意聯絡及行為分擔，應論以共
    同正犯。被告以一個結夥三人以上、攜帶兇器、逾越門扇、
    於夜間侵入住宅強盜犯行而強盜被害人乙○○及丙○○2 人
    之財物，係1 行為觸犯2 罪名，侵害2 個不同之個人法益，
    為想像競合犯，應依刑法第55條規定，從1 重論以情節較重
    之罪。公訴人認被告係強劫得手之手錶有2 支，各為勞力士
    及勞斯丹頓名錶，然本院認被告強劫獲得手錶4 支，超過起
    訴書所指手錶2 支之部分因屬於起訴效力範圍所及，本院自
    應一併審理，又被告強劫所獲之手錶既未查獲，亦無從認定
    其品牌，公訴人認被告所強劫之手錶為勞力士或勞斯丹頓手
    錶，尚乏所據，僅能泛稱被告係強劫手錶。除手錶外，公訴
    人認被告強劫所得財物包含現金60萬元、鑽石戒指、翡翠戒
    指、金飾約7 、8 兩，海洛因3 錢、甲基安非他命8 兩、行
    動電話4 支等物，然除上開認定之現金30萬元、疑似毒品之
    不詳粉末（重量、成份不明）、0000000000號手機1 支外，
    其餘部分別無證據證明，該部分本應為無罪之諭知，然公訴
    人認該部分與起訴論罪部份屬於實質上一罪關係，該部分乃
    不另為無罪之諭知。
參、原審就被告加重強盜罪論科，固非無見，惟查原審就未扣案
    且並無實據可認被告強劫得手之粉末確為第一、二級毒品，
    而原審竟論被告強劫得手之物品尚包含海洛因、甲基安非他
    命，且既認包含第一、二級毒品，然又未論其持有毒品之罪
    ，均有錯誤。被告上訴否認犯行，雖無理由，以及公訴人上
    訴認為本件被告所犯加重強盜罪最輕本刑為有期徒刑7 年，
    原審僅量處有期徒刑8 年，量刑過輕等語，雖均無理由，然
    原判決有關強盜罪部分既有上開瑕疵，自應由本院將加重強
    盜部分暨定執行刑之部分撤銷改判。審酌被告甲○○正值壯
    年，不思以正當手段賺取財物，且僅因受雇於乙○○時生有
    糾葛，即心生不滿，為圖私利，竟夥同「益仔」、「泰仔」
    、「保仔」強盜他人財物，其行為除造成被害人受到傷害外
    ，並影響社會治安，所得贓物迄未返還被害人，衡量被告犯
    罪之動機、目的、手段、所生之損害，然否認強盜犯行，未
    見悔意，然所強劫之財物價值少於原審所認定之範圍等一切
    情狀，量處如主文第二項所示之刑。又被告夥同「益仔」、
    「泰仔」、「保仔」犯案用之西瓜刀、鋸刀及螺絲起子各1
    支，均未扣案，而西瓜刀、鋸刀分別丟棄在高雄市○○街、
    松金街口及宏林街、宏光街口，業經被告供承在卷，且經過
    之時間已久遠，應可認定已滅失，至螺絲起子1 把，衡情被
    告應與上開西瓜刀、鋸刀等犯案工具一起丟棄，且經過之時
    間已久遠，應可認定亦已滅失，從而，本院爰不加以宣告沒
    收，附此敘明。
四、被告違反槍砲彈藥刀械管制條例部分已據原審判決確定，不
    另論之。
據上論斷，應依刑事訴訟法，應依刑事訴訟法第369條第1項前段
、第364條、第299條第1項前段，刑法第330條第1項、第28條、
第55條，判決如主文。
本案經檢察官姜麗儒到庭執行職務。
中　　華　　民　　國　　96　　年　　6 　　月　　27　　日
                  刑事第八庭    審判長法  官  李炫德
                                      法  官  蔡國卿
                                      法  官  簡志瑩
以上正本證明與原本無異。
如不服本判決應於收受本判決後10日內向本院提出上訴書狀，其
未敘述上訴理由者，並得於提起上訴後10日內向本院補提理由書
狀（均須按他造當事人之人數附繕本）「切勿逕送上級法院」。
中　　華　　民　　國　　96　　年　　6 　　月　　27　　日
　　　　　　　　　　　　　　　　　　　書記官  白  蘭
附錄本件判決論罪科刑法條：
中華民國刑法第330條第1項
犯強盜罪而有第 321 條第 1 項各款情形之一者，處 7 年以上有
期徒刑。
前項之未遂犯罰之。
